ACORDAO-COMPLETO-2342664

ACÓRDÃO 3848/2019 ATA 16/2019 - PRIMEIRA CÂMARA

VISTO, relatado e discutido este recurso de reconsideração interposto por Sebastião Pinheiro da Silva, ex-prefeito de Guaranésia/MG (gestão 1997-2000) , contra o Acórdão 4571/2018-TCU-Primeira Câmara, por meio do qual esta Corte julgou irregulares suas contas e imputou-lhe débito;
	ACORDAM os Ministros do Tribunal de Contas da União, reunidos em sessão da Primeira Câmara, ante as razões expostas pelo Relator, em:
	9.1. com fundamento nos arts. 32, inciso I, e 33 da Lei 8.443/1992, conhecer e negar provimento ao presente recurso de reconsideração;
	9.2. retificar, por inexatidão material, o item 9.2 do Acórdão 4571/2018-TCU-Primeira Câmara, para que, onde se lê "ao Fundação Nacional de Saúde", leia-se "à Fundação Nacional de Saúde"
	9.3. dar ciência deste acórdão ao recorrente.

Recurso de reconsideração interposto por Sebastião Pinheiro da Silva, ex-prefeito de Guaranésia/MG (gestão 1997-2000), contra o acórdão por meio do qual esta Corte julgou irregulares suas contas e imputou-lhe débito.

Primeira Câmara

Fundação Nacional de Saúde (Funasa) e Município de Guaranésia - MG.

3. Recorrente: Sebastião Pinheiro da Silva (XXX.618.596-XX).

13.1. Ministros presentes: Walton Alencar Rodrigues (Presidente), Benjamin Zymler e Bruno Dantas (Relator).
13.2. Ministro-Substituto convocado: Augusto Sherman Cavalcanti.
13.3. Ministro-Substituto presente: Weder de Oliveira.

BRUNO DANTAS

Ministro Walton Alencar Rodrigues.

Adoto como relatório, com os ajustes necessários, a instrução da secretaria responsável pela análise da demanda (peça 58) , que contou com a anuência do corpo diretivo da unidade (peças 59-60) e do Ministério Público junto ao TCU (peça 61) :
"INTRODUÇÃO
1. Trata-se de recurso de reconsideração interposto por Sebastião Pinheiro da Silva (peça 38) , contra o Acórdão 4571/2018-TCU-Primeira Câmara (peça 35) , sob a relatoria do Ministro Walton Alencar Rodrigues:
'9.1. considerar revel Sebastião Pinheiro da Silva para todos os efeitos, com fundamento no art. 12, § 3º, da Lei 8.443/1992, dando-se prosseguimento ao processo;
9.2. julgar irregulares as contas de Sebastião Pinheiro da Silva, com fundamento nos arts. 1º, I, 16, III, 'b' e 'c', 19 e 23, III, da Lei 8.443/1992, e condená-lo ao pagamento das quantias a seguir especificadas, com a fixação do prazo de quinze dias, a contar da notificação, para que comprove, perante este Tribunal, nos termos do art. 214, III, 'a', do RI/TCU, o recolhimento da dívida ao Fundação Nacional de Saúde, atualizada monetariamente e acrescida dos juros de mora, calculados a partir da data discriminada até a data do recolhimento, na forma prevista na legislação em vigor:
	Valor original (R$) 
	Data da ocorrência
	Débito / (Crédito) 

	35.000,00
	16/11/1998
	Débito

	35.000,00
	22/12/1998
	Débito

	 (4.650,63) 
	10/11/1999
	Crédito

9.3. autorizar, desde logo, nos termos do art. 28, inciso II, da Lei 8.443/1992, a cobrança judicial das dívidas, caso não atendida as notificações;
9.4. encaminhar cópia da presente deliberação à Procuradoria da República em Minas Gerais, como previsto no art. 16, § 3º, da Lei 8.443/1992.'
HISTÓRICO
2. Trata-se, originariamente, de tomada de contas especial (TCE) , instaurada pela Fundação Nacional de Saúde (Funasa) , em razão da impugnação total de despesas do Convênio 777/1998 (Siafi 364.654) , celebrado com o Município de Guaranésia/MG, tendo por objeto a implantação de melhorias sanitárias domiciliares, com vigência prevista para o período de 3/7/1998 a 17/8/1999.
2.1. Os recursos previstos para implementação do objeto do ajuste foram orçados no valor total de R$ 73.500,00, sendo R$ 3.500,00 de contrapartida e R$ 70.000,00 da Funasa, repassados mediante as ordens bancárias 1998OB11372 e 1998OB12871, nos valores de R$ 35.000,00 cada, em 11/11/1998 e 17/12/1998 (peça 1, p. 73) .
2.2. A Funasa, por intermédio do Parecer Financeiro 343/2014, constatou a execução de obras civis, no percentual de 45,1%, do objeto constante do plano de trabalho, bem como as seguintes impropriedades/irregularidades, resumidas no relatório do acórdão recorrido (peça 37, p. 2) :
'a) ausência dos extratos bancários da conta corrente especifica do convênio contendo os pagamentos efetuados relativos às notas fiscais apresentadas, não sendo possível, portanto, apurar os débitos ocorridos na conta específica do convênio;
b) não aplicação dos recursos repassados no mercado financeiro;
c) ausência nas notas fiscais apresentadas do 'Atesto': de comprovação de liquidação de despesas de acordo com o que preconiza o art. 63 da Lei 4.320/64; e
d) ausência do Termo de aceitação definitiva da obra.'
2.3. Após diligências e citação do responsável, tendo ele se mantido silente, o Tribunal, por meio do Acórdão 4571/2018-TCU-Primeira Câmara (peça 35) , relatado pelo Ministro Walton Alencar Rodrigues, julgou-lhe irregulares as contas, condenando-o em débito e aplicando-lhe multa, na forma transcrita na introdução acima.
2.4. Insatisfeito, Sebastião Pinheiro da Silva interpôs o presente recurso de reconsideração (peça 38) , requerendo (peça 38, p. 3) :
' (...) a reconsideração deste Tribunal no julgamento das contas do mencionado convênio com a FUNASA, considerando o mencionado processo como arquivado e extinto e PRESCRITO POR DECURSO DE PRAZO.'
ADMISSIBILIDADE
3. Reitera-se o exame preliminar de admissibilidade (peças 41-42) , ratificado pelo Exmo. Sr. Ministro-Relator, na peça 44, que concluiu pelo conhecimento do recurso, suspendendo-se os efeitos dos itens 9.2 e 9.3 do Acórdão 4571/2018-TCU-Primeira Câmara, eis que preenchidos os requisitos processuais aplicáveis à espécie.
MÉRITO
4. Delimitação
4.1. Constitui objeto do recurso a seguinte questão: Se ocorreu a prescrição quanto aos fatos irregulares descritos nos autos (peça 38) .
5. Fatos irregulares descritos nos autos e prescrição
5.1. O recorrente afirma ter ocorrido a prescrição quanto aos fatos irregulares descritos nos autos, de modo a impedir a imputação de débito ou multa ao responsável, impondo-se a revisão do julgado recorrido, tendo em vista os seguintes argumentos:
a) Mesmo já tendo decorrido mais de 20 anos dos fatos descritos nos autos, o Tribunal considerou prescritas somente as multas e juros, considerando irregulares as despesas realizadas (peça 38, p. 1) ;
b) Embora a pretensão de ressarcimento não seja tecnicamente sanção, o legislador infraconstitucional se valeu do termo de forma técnica, como sinônimo de cominação legal ou consequência jurídica, noção que inclui a ação destinada a ressarcir os valores (peça 38, p. 1) ;
c) Ao se analisar o artigo 12 da Constituição Federal, percebem-se as consequências jurídicas atribuídas ao ato de improbidade administrativa, entre as quais o ressarcimento integral do dano. Se o legislador inseriu, no capítulo denominado 'Das Penas', um único artigo nesse sentido e entre as consequências incluiu o ressarcimento integral do dano, vê-se não ter havido rigorismo técnico (peça 38, p. 2) ;
d) A pretensão de ressarcimento oriundo do ilícito estará sujeita à prescrição, conforme o artigo 23 da Carta Magna, podendo ser exercida no prazo de cinco anos após a extinção do vínculo;
e) Quando se tratar de ilícito comum, a pretensão de ressarcimento prescreverá em cinco anos a contar da publicidade do ato, nos termos do artigo 21 da Lei 4.717/1965. Quando for o caso de reparação por ilícito de improbidade, a ação prescreverá em cinco anos a contar da extinção do mandato, cargo ou função de confiança ou, no caso de cargo de provimento efetivo ou emprego, no prazo previsto nos estatutos próprios para apuração das faltas disciplinares puníveis até com demissão no serviço (peça 38, p. 2) ;
f) A prescritibilidade das pretensões é a regra no ordenamento pátrio e as exceções devem ser criadas pelo legislador e não pelo intérprete, estando expressamente consagradas na Constituição Federal, não decorrentes de interpretações extensivas (peça 38, p. 2) ;
g) A imprescritibilidade da pretensão indenizatória, por estar relacionada à pretensão reparatória, enseja a mitigação dos princípios do contraditório, da ampla defesa e da segurança jurídica, quando houver largo decurso de tempo entre o suposto dano e a reparação, no caso, 20 anos (peça 38, p. 2-3) ;
h) O recorrente teve o real prejuízo ao direito de defesa, em razão do tempo transcorrido, trazendo-lhe prejuízos no poder de influenciar a decisão a que se submeterá, vertente material do contraditório. A imprescritibilidade coloca a Fazenda em superioridade, violando a isonomia e retirando a legitimidade do processo que se move (peça 38, p. 3) ;
i) O Supremo Tribunal Federal decidiu, no Recurso Extraordinário 669.069, relatado pelo Ministro Teori Zavascki, que é prescritível a ação de reparação de danos à Fazenda Pública decorrente de ilícito civil. Não é necessário juntar outras decisões sobre a matéria, restando comprovada a posição majoritária da doutrina e da jurisprudência, sobre o tema (peça 38, p. 3-4) .
Análise
5.2. Os argumentos do recorrente não merecem prosperar. A jurisprudência desta Corte é pacífica, tendo se manifestado por meio do verbete sumular número 282, no sentido de que 'as ações de ressarcimento movidas pelo Estado contra os agentes causadores de danos ao erário são imprescritíveis', interpretação baseada no disposto na parte final do artigo 37, §5º, da Constituição Federal.
5.3. Nessa linha, a tese fixada pelo STF no RE 669.069 (Repercussão Geral 666) , que trata da incidência da prescrição nos débitos com a União decorrentes de ilícitos civis (prazo prescricional de cinco anos) , não alcança prejuízos que decorram de ilícitos administrativos, como a não comprovação da regular gestão de recursos públicos, que são imprescritíveis (Acórdão 11228/2017-TCU-Primeira Câmara, relatado pelo Ministro Benjamin Zymler) .
5.4. Em interpretação sistemática do acórdão proferido no âmbito do Recurso Extraordinário 636.886/AL, com repercussão geral reconhecida pelo Supremo Tribunal Federal, tema 899, constata-se que o alcance da regra estabelecida no §5º do artigo 37 da Constituição Federal, relativamente às pretensões de ressarcimento ao erário fundadas em decisões de Tribunais de Contas, não está abarcado pelo julgamento do Recurso Extraordinário 669.069/MG.
5.5. Ao ler com atenção o acórdão proferido pelo STF no bojo do Recurso Extraordinário 636.886/AL, julgado em 2/6/2016, que reconheceu repercussão geral à controvérsia relativa à prescritibilidade da pretensão de ressarcimento ao erário fundada em decisão de Tribunal de Contas, verifica-se não estar o tema inserido na deliberação sobre o Recurso Extraordinário 669.069/MG. Nesse último processo, a Corte, em julgamento ocorrido em 3/2/2016, considerou, com repercussão geral, ser prescritível a ação de reparação de danos à Fazenda Pública decorrente de ilícito civil.
5.6. A questão é sobremaneira complexa, sobretudo para se definir os limites do conceito de ilícito civil como causa de danos à Fazenda Pública, não podendo a questão, de pronto, ser aplicada às discussões desta Corte em processos de Tomadas de Contas Especiais.
5.7. Nesse sentido, cabe transcrever trecho da manifestação do Ministro Relator dos dois temas de repercussão geral, Teori Zavascki, na deliberação que reconheceu repercussão geral à controvérsia discutida no Recurso Extraordinário 636.886/AL:
' (...) Debate-se, neste recurso extraordinário, a prescritibilidade da pretensão de ressarcimento ao erário determinada pelo Tribunal de Contas da União. Consta que Vanda Maria Menezes Barbosa, na qualidade de presidente da Associação Cultural Zumbi, deixou de prestar contas de recursos recebidos do Ministério da Cultura para fins de aplicação no projeto Educar Quilombo. Por essa razão, o TCU, no julgamento de Tomadas de Conta Especial, a condenou a restituir aos cofres públicos os valores recebidos por meio do Convênio 14/88. Instada a cumprir a obrigação, a parte não a adimpliu, o que ensejou a propositura de execução de título executivo extrajudicial pela União.
Essa matéria efetivamente não foi abrangida pela tese fixada pelo Supremo Tribunal Federal no julgamento do RE 669.069, no sentido de que é prescritível a ação de reparação de danos à Fazenda Pública decorrente de ilícito civil.
3. Não se desconhece que, ao apreciar o MS 26.210 (Rel. Min. RICARDO LEWANDOWSKI, Tribunal Pleno, DJe de 10/10/2008) , impetrado contra acórdão do TCU proferido em tomada especial de contas, este STF assentou a imprescritibilidade de pretensão de ressarcimento ao erário análoga à presente.
No entanto, no julgamento do já citado RE 669.069, houve manifestações dos juízes desta Corte em sentido aparentemente diverso do fixado no precedente, formado quando a composição do Supremo era substancialmente diversa.
Em face disso, incumbe submeter novamente à análise do Plenário desta Corte, sob a sistemática da repercussão geral, o alcance da regra estabelecida no § 5º do art. 37 da CF/88, relativamente a pretensões de ressarcimento ao erário fundadas em decisões de Tribunal de Contas.'
5.8. Assim, resta pendente de julgamento pela Suprema Corte o alcance da parte final do §5º do artigo 37 da Constituição Federal, no que concerne às pretensões de ressarcimento ao erário fundadas em decisões desta Corte. Diante disso, não se aplica ao caso em análise a deliberação proferida no âmbito do Recurso Extraordinário 669.069/MG, não obstante se possa discutir a questão, em respeito ao contraditório e à ampla defesa da parte.
5.9. De toda sorte, mantém-se incólume a jurisprudência majoritária do Tribunal acerca do tema, haja vista que não se identificou nos autos ou houve comprovação pela parte de qualquer mácula no exercício do contraditório e da ampla defesa por esta Corte.
CONCLUSÃO
6. Das análises anteriores, conclui-se que:
a) A jurisprudência desta Corte é pacífica, tendo se manifestado por meio do verbete sumular número 282, no sentido de que 'as ações de ressarcimento movidas pelo Estado contra os agentes causadores de danos ao erário são imprescritíveis', interpretação baseada no disposto na parte final do artigo 37, §5º, da Constituição Federal;
b) A tese fixada pelo STF no RE 669.069 (Repercussão Geral 666) , que trata da incidência da prescrição nos débitos com a União decorrentes de ilícitos civis (prazo prescricional de cinco anos) , não alcança prejuízos que decorram de ilícitos administrativos, como a não comprovação da regular gestão de recursos públicos, que são imprescritíveis.
6.1. Assim, os argumentos e provas apresentados pelo recorrente não têm o condão de modificar a deliberação combatida, impondo-se a manutenção do julgado combatido em seus exatos termos.
6.2. Por fim, cabe apenas correção na redação do item 9.2 do acórdão recorrido, no sentido de que onde se lê 'ao Fundação Nacional de Saúde', leia-se 'à Fundação Nacional de Saúde'.
PROPOSTA DE ENCAMINHAMENTO
7. Diante do exposto, com fundamento nos artigos 32, inciso I; e 33, da Lei 8.443/1992, submetem-se os autos à consideração superior, com posterior encaminhamento ao Ministério Público junto ao Tribunal de Contas da União e ao Gabinete do Relator, propondo:
a) conhecer do recurso interposto e, no mérito, negar-lhe provimento;
b) retificar, por inexatidão material, o item 9.2 do acórdão recorrido, para que, onde se lê 'ao Fundação Nacional de Saúde', leia-se 'à Fundação Nacional de Saúde'.
c) comunicar a deliberação que vier a ser proferida por esta Corte ao recorrente, à Procuradoria da República em Minas Gerais e aos demais interessados."
É o relatório.

não há.

Procurador Marinus Eduardo De Vries Marsico.

TOMADA DE CONTAS ESPECIAL. FUNASA. CONVÊNIO. EXECUÇÃO DE MELHORIAS SANITÁRIAS DOMICILIARES. NÃO COMPROVAÇÃO DA BOA E REGULAR APLICAÇÃO DOS RECURSOS. EXECUÇÃO FÍSICA PARCIAL DO OBJETO. IRREGULARIDADES NA PRESTAÇÃO DE CONTAS. AUSÊNCIA DE NEXO DE CAUSALIDADE. CITAÇÃO. REVELIA. CONTAS IRREGULARES. DÉBITO. PRESCRIÇÃO DA PRETENSÃO PUNITIVA. RECURSOS DE RECONSIDERAÇÃO. IMPRESCRITIBILIDADE DAS AÇÕES DE RESSARCIMENTO AO ERÁRIO. NEGATIVA DE PROVIMENTO. CORREÇÃO DE ERRO MATERIAL.

TOMADA DE CONTAS ESPECIAL (TCE)

Secretaria de Recursos (Serur); Secretaria de Controle Externo de Tomada de Contas Especial (SecexTCE).

Cuidam os autos de recurso de reconsideração interposto por Sebastião Pinheiro da Silva, ex-prefeito de Guaranésia/MG (gestão 1997-2000) , contra o Acórdão 4571/2018-TCU-Primeira Câmara, por meio do qual o Tribunal julgou irregulares suas contas, condenando-o ao pagamento de débito. A decisão recorrida tratou de tomada de contas especial instaurada pela Fundação Nacional de Saúde em razão da não comprovação da boa e regular aplicação dos recursos repassados por meio do Convênio 777/1998 (Siafi 364654) , no montante de R$ 70.000,00, cujo objeto era a execução de 70 melhorias sanitárias domiciliares.
O recorrente alega que, decorridos mais de vinte anos da execução do convênio, a pretensão de ressarcimento estaria prescrita. Para tanto, o responsável alude à prescrição de ilícito comum, estabelecida no art. 21 da Lei 4.717/1965, bem como à prescrição da reparação por ilícito de improbidade administrativa, regida pelo art. 23 da Lei 8.429/1992. Acrescenta que a tese da imprescritibilidade mitigaria os princípios do contraditório, da ampla defesa e da segurança jurídica, visto que, no presente caso, o recorrente teria prejuízo ao seu direito de defesa em razão do longo período de tempo decorrido desde a ocorrência dos fatos. Por fim, aduz a tese fixada pelo STF de que é prescritível a ação de reparação de danos à Fazenda Pública, conforme Recurso Extraordinário 669.069.
Após examinar as razões recursais, a Secretaria de Recursos propôs negar provimento ao recurso, proposta essa que contou com a anuência do Ministério Público junto ao TCU.
Preliminarmente, ratifico o despacho exarado à peça 44 no sentido de que o presente recurso merece ser conhecido, porquanto preenche os requisitos de admissibilidade previstos nos arts. 32, inciso I, e 33 da Lei 8.443/1992.
Quanto ao mérito, concordo os pareceres precedentes, cujos fundamentos incorporo às minhas razões de decidir, sem prejuízo das seguintes considerações.
As teses arguidas pelo recorrente não se aplicam ao débito que lhe foi imputado quando do julgamento das suas contas pelo Tribunal. Essa matéria já se encontra pacificada, no âmbito desta Corte, conforme a Súmula-TCU 282: "As ações de ressarcimento movidas pelo Estado contra os agentes causadores de danos ao erário são imprescritíveis".
No que tange ao alegado prejuízo ao exercício da ampla defesa em decorrência do longo decurso de tempo entre a ocorrência do dano e a instauração da tomada de contas especial, anoto que a demonstração de inviabilidade de exercício do contraditório e da ampla defesa deve ser procedida pelo responsável, com a indicação objetiva do obstáculo ou da dificuldade concreta verificada, conforme a jurisprudência deste Tribunal adotada nos Acórdãos 443/2018, 139/2017, 854/2016, 729/2014, todos do Plenário. No entanto, o recorrente argumentou apenas genericamente e não procurou demonstrar de que forma sua defesa teria sido prejudicada.
Por fim, cumpre consignar que a tese fixada pelo STF no RE 669.069 (Repercussão Geral 666) , que trata da incidência da prescrição nos débitos com a União decorrentes de ilícitos civis (prazo prescricional de cinco anos) , não alcança prejuízos que decorram de ilícitos administrativos, como a não comprovação da regular gestão de recursos públicos, que são imprescritíveis, conforme os Acórdão 232/2017-TCU-Primeira Câmara, 2.910/2016-TCU-Plenário, 5.939/2016-TCU-Segunda Câmara e 5.928/2016-TCU-Segunda Câmara.
Sendo assim, ante a ausência de elementos capazes de alterar o juízo anteriormente formulado, não é possível reformar o julgado, como pretende o recorrente. Quanto à necessidade de correção de erro material do acórdão recorrido, corroboro a proposta da unidade instrutora.
	Ante o exposto, voto no sentido de que seja aprovado o acórdão que ora submeto à deliberação deste Colegiado.
TCU, Sala das Sessões Ministro Luciano Brandão Alves de Souza, em 21 de maio de 2019.
Ministro BRUNO DANTAS 
Relator